【裁判字號】    95,上訴,3333
【裁判日期】    951129
【裁判案由】    偽造有價證券
【裁判全文】
臺灣高等法院刑事判決                95年度上訴字第3333號
上  訴  人
即  被  告  乙○○原名韋振柱.
            甲○○
共      同
義務辯護人  李宏文律師
上  訴  人
即  被  告  丁○○
選任辯護人  張堂歆律師
上列上訴人因偽造有價證券案件，不服臺灣新竹地方法院九十四
年度訴字第三七號，中華民國九十五年七月二十一日第一審判決
（起訴案號：臺灣新竹地方法院檢察署九十三年度偵字第二八四
九號），提起上訴，本院判決如下：
    主  文
原判決撤銷。
乙○○、甲○○共同意圖供行使之用，而偽造有價證券，各處有
期徒刑壹年捌月，如附表所示偽造之支票貳紙均沒收。
丁○○共同幫助意圖供行使之用，而偽造有價證券，處有期徒刑
拾月，如附表所示偽造之支票貳紙均沒收。
    事  實
一、乙○○（原名韋振柱）、甲○○二人原合夥經營設於新竹市
    ○○路○段一四六一號之峰城ＴＶ  ＰＵＢ，丁○○與丙○○（共同幫助偽造有價證券罪部分另經法院判決確定）二人
    並曾於該店消費積欠酒資新臺幣（下同）十一萬元。乙○○
    、甲○○、丁○○及丙○○四人，明知以新竹市第六信用合
    作社為付款人、帳號為二六八九－六、發票人欄蓋有陳志雄
    印文、票號分別為二二三七三三號及二二三七四二號之空白
    支票二紙，係丁○○於民國八十五年九月不詳時間，在新竹
    市○○路某工地所拾得（該二紙支票係林金發所有於八十五
    年四月二十四日二十二時三十分許，在新竹市○○路○段一
    二七號（起訴書誤載為中央路）新產品玩具店內失竊；丁○○侵占遺失物部分追訴權時效已消滅），未經原發票人同意
    使用，而丁○○、丙○○為求延緩酒資之支付，明知乙○○
    、甲○○欲支付債權人工資、貨款而意圖偽造、行使上揭空
    白支票，竟基於幫助乙○○、甲○○偽造上開二紙支票之犯
    意聯絡，於八十五年九月中旬某日，由丁○○與丙○○二人
    一同持上開支票至新竹市○○路○段一四六一號峰城ＴＶ
    ＰＵＢ前，再由丙○○持票進入峰城ＴＶ  ＰＵＢ內，將上
    開二紙空白支票交予乙○○、甲○○二人。乙○○、甲○○
    二人乃基於偽造有價證券之共同犯意聯絡，乃於取得該二紙
    支票當日，當場在ＴＶ  ＰＵＢ址，由乙○○在票號二二三
    七四二號支票上，填寫發票日八十五年十二月二十五日、面
    額七萬元等字樣；甲○○則在票號二二三七三三號支票上，
    填寫發票日八十五年十二月三十日、面額十一萬元等字樣，
    偽造該二紙支票後，再分別交予不知情之葉銘財、陳寶安抵
    充貨款、工資以行使之，葉銘財再轉予不知情之魏獎利以抵
    充貨款。嗣陳寶安八十五年十二月三十日，向新竹市第十信
    用合作社提示，魏獎利則於八十五年十二月二十七日向彰化
    縣永靖農會提示後，均遭退票不獲付款，始查知上情。
二、案經丙○○告發及臺灣新竹地方法院檢察署檢察官自動檢舉
    偵查起訴。
    理  由
一、訊據上訴人即被告乙○○坦承有於票號二二三七四二號之支
    票上填載到期日八十五年十二月二十五日、面額七萬元，且
    將支票交予葉銘財以供給付貨款之用等情；被告甲○○亦供
    承有於票號二二三七三三號支票上填寫到期日八十五年十二
    月三十日、面額十一萬元，並為支付工資，而將支票交予陳
    寶安之事實；被告丁○○則坦言其有幫助行使偽造有價證券
    之犯行，並稱：其於八十五年九月不詳時間，在新竹市○○
    路某工地所拾得一本約十幾張的支票簿，因其與丙○○積欠
    被告乙○○、甲○○酒錢，故由丙○○持其拾獲之支票交予
    被告乙○○、甲○○使用等語。惟被告乙○○、甲○○均矢
    口否認有何偽造有價證券之犯行，被告乙○○辯稱：其原先
    聽被告丁○○稱要向老闆借票來支付酒錢，並不知道丙○○
    拿來的支票是撿來；被告甲○○則辯稱：丙○○或被告丁○○曾說要向老闆借票來清償酒錢，故當丙○○持票前來時，
    他不以為意，就在票號二二三七三三號之支票上填載到期日
    為八十五年十二月三十日、面額為十一萬元後，併同現金八
    萬元，以支付積欠陳寶安之工資，約五、六天後，丙○○又
    拿六萬元來店裡說要將票拿回去，稱該票領不到錢，他才知
    道票有問題，要向陳寶安拿回票據時，陳寶安說票已經提示
    退票了云云。經查：
  (一)如附表所示二紙支票確係林金發所有，於八十五年四月二十
    四日二十二時三十分許，在新竹市○○路○段一二七號店內
    櫃檯遺失後，林金發旋於八十五年四月二十六日向新竹市第
    六信用合作社提出掛失申請，嗣於八十五年九月間，由被告
    乙○○、甲○○分別在上開支票上填載發票日及金額後，各
    交予葉銘財、陳寶安以支付貨款及工資而行使，而陳寶安於
    八十五年十二月三十日向新竹市第十信用合作社提示後退票
    ，另葉銘財則將票據轉讓予魏獎利後，由魏獎利於八十五年
    十二月二十七日向彰化縣永靖農會提示後退票等情，業據被
    害人林金發、證人陳寶安、魏獎利、葉銘財等人分別證述在
    卷（見偵字第三九一五號卷第五至十、十三、三六頁），並
    有前開二張支票之遺失票據申請書、支票及退票理由單影本
    （見偵字第三九一五號卷卷第十六至二二頁）等資料附卷可
    稽。
  (二)如附表所示支票二紙，係被告丁○○所拾獲，被告丁○○與
    另案被告丙○○一道前往找被告甲○○，而由丙○○將該二
    紙支票交給被告甲○○等情，業據被告丁○○於原審供承在
    卷（詳原審卷第二六、五十、八三、一０一、一二七、一九
    ０頁）。
  (三)如附表所示支票二紙，係由另案被告丙○○交給被告甲○○
    ，交付時該二張支票之金額、發票日期均尚未填寫，而被告
    甲○○知悉支票係屬「芭樂票」等情，亦據丙○○於原審證
    述在卷（詳原審卷第八六至八七頁、九二至九四頁）。
  (四)如附表所示面額七萬元之支票，係由被告乙○○填寫票面金
    額、發票日期，嗣後再由其交付葉銘財，而丙○○有說如果
    要用這張支票要自己負責等情，業經被告乙○○於原審供承
    在卷（詳原審卷第一四九、一九八、二０三頁）。
  (五)如附表所示面額十一萬元之支票，係由被告甲○○當場填寫
    票面金額、發票日期，嗣後再由其交付陳寶安，而附表所示
    二紙支票係同日填寫，且係在丙○○交付當場所寫等情，亦
    據被告甲○○於原審供認在卷（詳原審卷第五九、一六四、
    一九二、二０四頁）。
  (六)綜上，可見如附表所示支票二紙係被告丁○○所拾獲，並由
    被告丁○○與另案被告丙○○一同前往找被告甲○○，且被
    告乙○○亦在場，嗣由被告甲○○、乙○○當場分別在如附
    表所示編號一、二之支票填寫票面金額、發票日期。再如附
    表所示之支票，苟係被告丁○○或另案被告丙○○向他人借
    來交付被告甲○○作為清償債務用，衡情該支票之所有人應
    會先在票面上填寫金額後才出借，以防借票人擅自在支票上
    填寫鉅額金額之風險。而依被告甲○○、乙○○之年紀、應
    已有相當社會生活經驗，渠等在收受如附表所示票面金額、
    發票日期空白之支票時，應會懷疑如附表所示之支票，係屬
    來路不明支票，渠等竟在該支票上填寫金額、發票日期，足
    徵渠等應悉如附表所示之支票係屬來路不明之支票。又參諸
    被告乙○○供稱丙○○說如果要用這張支票要自己負責等情
    ，益徵被告甲○○、乙○○二人在如附表所示之支票上填寫
    金額、發票日期時，確實知悉如附表所示支票之來源不正當
    。蓋如附表所示之支票若來源正當，另案被告丙○○何須出
    言警告被告乙○○如果要用這張支票要自己負責等語。綜上
    各節所述，可見被告甲○○、乙○○二人所辯，要屬飾卸之
    詞，不足採信。是堪認被告乙○○、甲○○二人事先對該二
    紙空白支票之來路不明已有知曉，主觀上具有偽造有價證券
    之故意，且確於偽造後，分別交予證人葉銘財、陳寶安分別
    作為清償貨款及支付工資而行使；被告丁○○則僅係基於幫
    助之故意，將該將該二紙明知為來路不明之空白支票交予被
    告乙○○、甲○○兄弟，以利渠等實施偽造有價證券之行為
    ，並未實行偽造有價證券之行為。
  (七)本件事證明確，被告甲○○、乙○○、丁○○之犯行，均堪
    認定，自應依法論科。
二、核被告乙○○、甲○○所為，均係犯刑法第二百零一條第一
    項之偽造有價證券罪；丁○○所為則係犯刑法第二百零一條
    第一項之偽造有價證券罪之幫助犯。被告乙○○、甲○○偽
    造有價證券後復持以行使，其行使之低度行為，為偽造之高
    度行為所吸收，均不另論罪。被告乙○○、甲○○二人同時
    偽造附表所示之支票，係接續為之，為接續犯，屬實質上一
    罪。被告乙○○、甲○○二人間，就偽造有價證券之行為及
    被告丁○○與丙○○二人間，就幫助韋氏兄弟二人偽造有價
    證券之行為，有犯意之聯絡，行為之分擔，均為共同正犯。
    被告丁○○基於幫助之故意，實施構成要件以外之行為，為
    幫助犯，並依刑法第三十條第二項之規定，減輕其刑。被告
    丁○○於拾獲他人支票後，未循合法管道返還失物予所有人
    ，竟交予被告乙○○、甲○○偽造上開二張支票之有價證券
    後，分持向證人葉銘財、陳寶安清償貨款及支付工資，固值
    非難，然本案偽造支票數目僅二張，犯罪危害並非鉅大，此
    與一般擾亂金融秩序之經濟犯罪者迥異，是認情輕法重，倘
    處以法定本刑之最低刑度有期徒刑三年，猶嫌過重，均依刑
    法第五十九條規定，被告乙○○、甲○○減輕其刑；被告丁○○遞減輕其刑。
三、原審據以論科，固非無見。惟原審在犯罪事實欄中並未載明
    本件偽造有價證券之犯罪時間、地點，自有未當。被告乙○○、甲○○、丁○○上訴，或否認犯行、或指摘原審量刑太
    重云云，雖無理由，惟原審判決既有上揭可議之處，自無可
    維持，應由本院撤銷改判。爰審酌被告乙○○、甲○○前均
    有違反麻醉藥品管理條例之前案紀錄，素行非佳，另被告丁○○則無前科，素行良好，均各有臺灣高等法院被告前案紀
    錄表各一份附卷可考，三人均為貪圖私利而為本案偽造有價
    證券及幫助實行之行為，手段固屬平和，渠等以行使偽造有
    價證券等方式，破壞社會經濟秩序，其偽造本票之張數為二
    張、票面金額分別為十一萬元、七萬元之犯罪所生具體損害
    ，暨被告甲○○於犯後，業已清償十一萬元予證人陳寶安，
    未造成陳寶安之實際損失，然被告乙○○終未坦承犯行，被
    告甲○○則矢口否認犯罪，均未見悔意，另被告丁○○則坦
    承犯行不諱，深具悔意，犯罪後態度尚稱良好等一切情狀，
    分別量處如主文所示之刑。如附表所示之支票二紙原本，並
    未扣案，惟尚難遽謂上開二紙支票確已滅失，該二紙偽造之
    有價證券，應依刑法第二百零五條之規定諭知沒收。該二紙
    支票部分既經宣告沒收，其上偽造之「陳志雄」印文各一枚
    自當兼括及之，無庸再依刑法第二百十九條之規定重複諭知
    沒收，併此敘明。
據上論斷，應依刑事訴訟法第三百六十九條第一項前段、第三百
六十四條、第二百九十九條第一項前段，刑法第二十八條、第二
百零一條第一項、第三十條第二項、第五十九條、第二百零五條
，罰金罰鍰提高標準條例第一條前段，判決如主文。
本案經檢察官呂文忠到庭執行職務。
中    華    民    國    95    年    11    月    29    日
                  刑事第十九庭  審判長法  官  宋  祺
                                      法  官  吳鴻章
                                      法  官  陳憲裕
以上正本證明與原本無異。
如不服本判決，應於收受送達後十日內向本院提出上訴書狀，其
未敘述上訴之理由者並得於提起上訴後十日內向本院補提理由書
（均須按他造當事人之人數附繕本）。
                                      書記官  劉育妃
中    華    民    國    95    年    12    月    4     日
附錄：本案論罪科刑法條全文
刑法第201條第1項：
意圖供行使之用，而偽造、變造公債票、公司股票或其他有價證
券者，處3年以上10年以下有期徒刑，得併科3千元以下罰金。
行使偽造、變造之公債票、公司股票或其他有價證券，或意圖供
行使之用，而收集或交付於人者，處1年以上7年以下有期徒刑，
得併科3千元以下罰金。
附表
┌───┬──────┬────────┬─────┐
│編號  │票據碼號    │    填寫發票日  │ 票面金額 │
├───┼──────┼────────┼─────┤
│ 1    │ 223733     │     85.12.30   │  11萬元  │
├───┼──────┼────────┼─────┤
│ 2    │ 223742     │     85.12.25   │  7萬元   │
└───┴──────┴────────┴─────┘


司法院資訊處製作；財團法人民間司法改革基金會備份。
